最  高  行  政  法  院  判  決
109年度年上字第269號
上  訴  人  胡懋麟（被選定人）


訴訟代理人  王明宏  律師
被 上訴 人  教育部                                 
代  表  人  潘文忠              
上列當事人間公立學校教職員退休資遣撫卹條例事件，上訴人對
於中華民國109年5月27日臺北高等行政法院107年度年訴字第52
號判決，提起上訴，本院判決如下：
　　主  文
上訴駁回。
上訴審訴訟費用由上訴人負擔。　　
　　理  由
一、上訴人及附表編號2至52所示之人（即選定人）原均係教育
    人員，分別經被上訴人核定於民國107年6月30日前退休生效
    ，支領退休金，並有儲存於臺灣銀行股份有限公司之優惠存
    款。嗣被上訴人依106年8月9日制定公布、107年7月1日施行
    之公立學校教職員退休資遣撫卹條例（下稱系爭條例）第34
    條、第36條、第37條及第39條規定，分別以原判決附表所示
    之函文及該函文所附之「已退公立學校教職員退休所得重新
    審定通知書」（下稱原處分）重新審定上訴人及附表所示選
    定人自107年7月1日起之每月退休所得。上訴人不服，循序
    提起行政訴訟，並聲明：訴願決定及原處分均撤銷。案經原
    判決駁回其訴，上訴人乃提起本件上訴，並聲明：1.原判決
    廢棄。2.訴願決定及原處分均撤銷（原審被選定人為胡懋麟
    、陳淳斌、房兆虎，於上訴時減為胡懋麟；原審選定人張再
    明部分，上訴後經其繼承人吳宇華、張鴻均、張鴻恩承受訴
    訟後並經被選定人撤回該部分上訴）。
二、上訴人起訴主張、被上訴人於原審之答辯及聲明，均引用原
    判決所載。
三、原審斟酌全辯論意旨及調查證據之結果，以：
　　被上訴人係依系爭條例第34條、第36條、第37條及第39條規
    定，重新計算並審定上訴人及附表所示選定人自107年7月1
    日起之每月退休所得，業據原處分「重新審定說明」部分載
    明。上訴人固主張前揭系爭條例條文規定違憲，被上訴人據
    以作成原處分，違反法律不溯及既往原則、信賴保護原則，
    及比例原則云云。惟立法委員林德福等38人因行使職權，認
    106年8月9日制定公布之系爭條例第4條第4款至第6款、第8
    條第2項、第19條第2款、第3款、第36條至第38條、第39條
    第1項、第2項、第77條第1項第3款等規定，提高退撫基金共
    同撥繳費用之基準、變更公立學校教職員退撫給與之條件與
    計算基準、降低退休所得替代率、削減公立學校教職員保險
    養老給付優惠存款利息、限制再任私立學校職務停止領受月
    退休金權利等，違反法律不溯及既往原則、信賴保護原則及
    比例原則，侵害受規範對象受憲法保障之財產權、生存權、
    服公職權、工作權及平等權，於107年6月向司法院聲請解釋
    ，經司法院於108年8月23日作成釋字第783號解釋，認系爭
    條例第8條第2項規定無涉法律不溯及既往原則及工作權之保
    障，亦未牴觸比例原則，與憲法保障人民財產權之意旨尚無
    違背；第4條第6款、第39條第2項規定，與憲法保障生存權
    及教育工作者生活之意旨尚無違背；第4條第4款、第5款、
    第19條第2款、第3款、第36條、第37條、第38條及第39條第
    1項規定，無涉法律不溯及既往原則，與信賴保護原則、比
    例原則尚無違背，並於解釋理由中說明甚詳。從而，原審審
    理案件適用法律時，應受該解釋見解之拘束。是被上訴人於
    系爭條例施行後，依該條例第34、36、37、39條規定，就上
    訴人自107年7月1日起之每月退休所得，作成重新審定之原
    處分，於法自無不合，判決駁回上訴人在第一審之訴。
四、本院經核原判決駁回上訴人在原審之訴，並無違誤，茲就上
    訴理由再予論述如下：
　㈠憲法第78條規定：「司法院解釋憲法，並有統一解釋法律及
    命令之權。」第173條規定：「憲法之解釋，由司法院為之
    。」第171條第2項規定：「法律與憲法有無牴觸發生疑義時
    ，由司法院解釋之。」第79條第2項規定：「司法院設大法
    官若干人，掌理本憲法第78條規定事項……」是解釋法律牴觸
    憲法而宣告其為無效，乃專屬司法院大法官之職掌。司法院
    依上開規定所為之解釋，有拘束全國各機關及人民之效力，
    各機關處理有關事項，應依解釋意旨為之，違背解釋之判例
    ，當然失其效力，亦經司法院釋字第185號解釋宣示在案。
    上開解釋所稱之全國各機關，當然包含法院在內。又法官依
    據法律獨立審判，憲法第80條定有明文，故依法公布施行之
    法律，法官應以其為審判之依據，不得認定法律為違憲而逕
    行拒絕適用；又該法律如經司法院作成解釋宣告未違憲，依
    前段之說明，法院亦自應受其拘束，於審理個案時，依解釋
    意旨為之；且於該解釋作成後，如無因憲法或相關法律有所
    修正，或相關社會情事已有重大變更，而有重行認定與判斷
    之必要，並聲請經司法院再作成變更或補充之解釋，應不許
    法院或其他任何人民或機關持歧異之見解不予遵守。
　㈡經查，上訴人及選定人係公立學校退休教育人員，於107年6
    月30日前分別經被上訴人核定退休生效。嗣被上訴人依107
    年7月1日施行之系爭條例第34條、第36條、第37條及第39條
    規定，重新審定上訴人及選定人每月退休所得，並以原處分
    分別通知上訴人及選定人，為原判決依法確定之事實。上訴
    人起訴主張系爭條例及原處分違反法律不溯及既往原則、信
    賴保護原則、比例原則、平等原則，侵害上訴人之財產權及
    生存權，暨違反最後支付保證責任云云。然原審業已論明，
    司法院大法官於108年8月23日作成釋字第783號解釋，認「
    公立學校教職員退休資遣撫卹條例第8條第2項規定無涉法律
    不溯及既往原則及工作權之保障，亦未牴觸比例原則，與憲
    法保障人民財產權之意旨尚無違背。同條例第4條第6款、第
    39條第2項規定，與憲法保障生存權及教育工作者生活之意
    旨尚無違背。同條例第4條第4款、第5款、第19條第2款、第
    3款、第36條、第37條、第38條及第39條第1項規定，無涉法
    律不溯及既往原則，與信賴保護原則、比例原則尚無違背。
    」而作成合憲解釋。全國各機關及人民均應受司法院解釋效
    力之拘束(憲法第78條及司法院釋字第185號解釋意旨)，原
    審亦自應受其拘束等語綦詳。且司法院釋字第783號解釋公
    布迄今，其間憲法或相關法律均未見有所修正，相關社會情
    事亦未見有何重大變更，自無聲請司法院重行認定與判斷之
    必要。原處分及系爭條例相關規定並未有上訴人所指前揭之
    違法情事，系爭條例相關規定既經司法院釋字第783號解釋
    宣告不違憲，被上訴人依前開法令規定重新計算上訴人自10
    7年7月1日起之退休所得，核無違誤，從而原審以上訴人所
    提訴訟，為無理由，予以駁回，於法並無不合。上訴人主張
    ：被上訴人以原處分減少上訴人每月退休所得，所依據之系
    爭條例第36條、第37條、第39條規定侵害其憲法第15條所保
    障之財產權、憲法第22條、第23條，並認釋字第783號解釋
    明顯偏頗，悖離信賴保護原則、比例原則及平等原則等語，
    憑以爭執司法院解釋之效力，進而主張原判決維持原處分構
    成違背法令之論據，委無足取。
　㈢次查有關軍職人員年金改革，司法院釋字第781號解釋理由書
    第55段關於107年6月21日修正公布之陸海空軍軍官士官服役
    條例，對退伍除役人員之退除給與，設有較高樓地板、特殊
    弱勢者不調降優存利息、編列預算挹注退撫基金等相對有利
    措施，係考量憲法增修條文第10條第9項規定之意旨，以示
    對退伍除役人員之特殊尊重。準此，對於軍公教人員之退休
    所得分配，立法者有較大形成空間，考量不同情況有不同之
    合理分配，系爭條例規定自與平等原則無違，亦難認違反比
    例原則。上訴意旨主張陸海空軍軍官士官服役條例與系爭條
    例相較，有關「年資之要素」、「最低保障金額」規定，讓
    軍人的退休金高於公教人員3分之1以上，並增列「挹注軍人
    退撫基金」等部分，違反憲法第7條平等權保障及第23條比
    例原則云云，難認可採。又系爭條例之制定係由立法院審議
    ，並經立法院三讀通過、總統公布後始予適用。而修正前司
    法院大法官會議按議決受理之先後次序進行審查、舉行公開
    說明會及言詞辯論，並依多數決而形成解釋文及解釋理由，
    就陸海空軍軍官士官服役條例、公務人員退休資遣撫卹法及
    系爭條例，分別作成司法院釋字第781、782及783號解釋，
    核無上訴人所指系爭條例之制定程序違反程序上或實質上「
    正當法律程序」情形及釋憲公平性。至總統府於105年5月27
    日核定總統府國家年金改革委員會設置要點，據以設置任務
    編組型態的總統府年金改革委員會，召開年金改革國是會議
    ，係為提出年金改革備選方案，或為進一步蒐集各界對改革
    構想之意見所召開，僅係增加各界對話空間、提供相關諮詢
    事項，凝聚形成年改政策內容，以利改革國家年金體系，與
    系爭條例之制定程序是否合於正當法律程序無涉。上訴意旨
    指摘系爭條例違反正當法律程序、違反國是會議年改政策；
    並主張系爭條例及原處分有重大明顯瑕疵，且與憲法第7條
    平等原則與第23條比例原則及行政程序法第6條、第7條、第
    111條第7款等規定牴觸；復以司法院釋字第783號解釋缺乏
    實證資料及實質審查，不符憲法體系正義之要求，解釋有謬
    誤，原判決有判決不備理由及理由矛盾之違法云云，核屬一
    己主觀之意見，尚非可採。　
　㈣綜上所述，原判決並無上訴人所指違背法令之情形，上訴意
    旨，指摘原判決違背法令，求予廢棄，為無理由，應予駁回
    。　　　
五、據上論結，本件上訴為無理由。依行政訴訟法第255條第1項
    、第98條第1項前段，判決如主文。
中　　華　　民　　國　　111 　年　　6 　　月　　10　　日
                    最高行政法院第一庭
                        審判長法官  吳　東　都　
                              法官　陳　秀　媖
                              法官　林　妙　黛
　　　　　　　　　　　　　　　法官  侯  志  融
                              法官　王　俊　雄

以  上  正  本  證  明  與  原  本  無  異
中　　華　　民　　國　　111 　年　　6 　　月　　10　　日
　　　　　　　　　　　　　　　書記官　張  玉  純